臺灣高雄地方法院刑事判決
111年度金簡上字第29號
上  訴  人  臺灣高雄地方檢察署檢察官
被      告  高郁翔


上列上訴人因被告違反洗錢防制法等案件，不服本院高雄簡易庭
111年5月2日111年度金簡字第158號第一審簡易判決（聲請簡易
判決處刑案號：110年度偵字第26730號、111年度偵字第458、12
75號），提起上訴，並移送併辦（臺灣彰化地方檢察署檢察官11
1年度偵字第8172號【下稱第一次移送併辦】、臺灣高雄地方檢
察署檢察官111年度偵字第15381、15382號【下稱第二次移送併
辦】、同署檢察官111年度偵字第15911號【下稱第三次移送併辦
】、同署檢察官111年度偵字第18682號【下稱第四次移送併辦】
、同署檢察官111年度偵緝字第926、927、928、929號【下稱第
五次移送併辦】），本院管轄之第二審合議庭判決如下：
    主  文
原判決撤銷。
未○○幫助犯洗錢防制法第十四條第一項之一般洗錢罪，處有期徒
刑伍月，併科罰金新臺幣肆萬元，罰金如易服勞役，以新臺幣壹
仟元折算壹日。
    事  實
未○○已預見提供個人金融帳戶予他人作為人頭帳戶使用，可能遭
他人作為詐欺取財匯款所用之犯罪工具並幫助掩飾、隱匿他人犯
罪所得，仍基於幫助詐欺取財及幫助掩飾、隱匿詐欺犯罪所得而
洗錢之不確定故意，於民國110年4月12日至13日間某時，在高雄
市鹽埕區某永和豆漿店，將其申辦之臺灣銀行帳號000-00000000
0000號帳戶（下稱臺銀帳戶）之存摺、提款卡及密碼，以新臺幣
（下同）5千元代價租借給自稱「郭奕宏」之成年人使用。嗣「
郭奕宏」所屬詐欺集團成員取得上開帳戶資料後，即共同意圖為
自己不法所有而基於詐欺取財、洗錢之犯意聯絡，由詐欺集團不
詳成員於附表各編號所示時間，分別向附表編號1至16所示乙○○
、丁○○、甲○○、壬○○、丑○○、己○○、戊○○、午○○、辛○○、巳○○、
庚○○、申○○、子○○、丙○○、辰○○、卯○○等16人（下合稱乙○○等16
人），以附表各編號所示方式施用詐術，致其等均陷於錯誤，各
以如附表所示時間、金額，均匯款至未○○之上開臺銀帳戶，旋遭
詐欺集團成員轉匯一空製造金流斷點，而掩飾、隱匿此部分詐欺
犯罪所得之去向及所在。嗣因乙○○等16人察覺遭騙，均報警處理
，始循線查悉上情。
    理  由
一、證據能力
　　本判決下開所引具有傳聞證據性質之證據資料，經當事人於
    本院審判期日同意為證據使用，是其縱無刑事訴訟法第159
    條之1至第159條之4或其他傳聞法則例外之情形，亦經本院
    審酌該證據作成之情況，既無違法取得情事，復無證明力明
    顯過低等情形，以之作為證據為適當，應認為均有證據能力
    。
二、認定事實所憑之證據及理由
　　上開事實，業據被告未○○於警詢、偵查中及本院審理時均坦
    承不諱，核與證人乙○○等16人之警詢證述相符，並有被告之
    臺銀帳戶歷史交易明細查詢結果、告訴人乙○○之玉山銀行帳
    號000-0000000000000號帳戶跨行匯款單存根、Line詐騙帳
    號及對話紀錄截圖、詐騙集團提供之合約及新北市政府警察
    局海山分局新海派出所受理詐騙紀錄表、告訴人丁○○之臺灣
    銀行帳號000-000000000000號帳戶之無摺存入憑條存根、LI
    NE對話紀錄截圖及内政部警政署反詐騙諮詢專線紀錄表、告
    訴人甲○○之内政部警政署反詐騙諮詢專線紀錄表、告訴人壬○○之郵政跨行匯款申請書及内政部警政署反詐騙諮詢專線紀
    錄表、告訴人丑○○之内政部警政署反詐騙諮詢專線紀錄表、
    告訴人己○○之中華郵政帳號00000000000000號帳戶跨行匯款
    單存根、Line詐騙帳號與對話紀錄截圖及内政部警政署反詐
    騙諮詢專線紀錄表、告訴人戊○○之玉山銀行帳號000-000000
    0000000帳戶之跨行匯款單存根、Line詐騙帳號與對話紀錄
    截圖及内政部警政署反詐騙諮詢專線紀錄表、告訴人午○○之
    國泰世華銀行帳號000-000000000000號帳戶匯款明細及内政
    部警政署反詐騙諮詢專線紀錄表、告訴人辛○○之中華郵政帳
    號000-00000000000000號帳戶之郵政跨行匯款申請書、Line
    對話紀錄截圖及内政部警政署反詐騙諮詢專線紀錄表、告訴
    人巳○○之華南銀行帳號000-000000000號帳戶交易明細、轉
    帳收據、Line對話紀錄截圖及内政部警政署反詐騙諮詢專線
    紀錄表、告訴人庚○○之郵政跨行匯款申請書、Line資料紀錄
    及内政部警政署反詐騙諮詢專線紀錄表、告訴人申○○之郵局
    帳號00000000000000號帳戶之郵政跨行匯款申請書、交易明
    細、Line詐騙帳號與對話紀錄截圖及内政部警政署反詐騙諮
    詢專線紀錄表、被害人子○○之第一銀行帳號000-0000000000
    000號帳戶交易明細、詐騙網站、Line對話紀錄截圖及内政
    部警政署反詐騙諮詢專線紀錄表、告訴人丙○○之中華郵政帳
    號000-00000000000000號帳戶交易明細及内政部警政署反詐
    騙諮詢專線紀錄表、告訴人辰○○之第一銀行帳號000-000000
    0000000號帳戶之匯款明細、詐欺集團臉書帳號、對話紀錄
    及内政部警政署反詐騙諮詢專線紀錄表、告訴人卯○○之臺灣
    銀行跨行匯款單存根、Line詐騙帳號與對話紀錄截圖及内政
    部警政署反詐騙諮詢專線紀錄表等件附卷可佐，足認被告之
    任意性自白與事實相符。從而，本案事證明確，被告犯行堪
    以認定，應依法論科。
三、論罪科刑
　㈠按刑法上之幫助犯，係對於犯罪與正犯有共同之認識，以幫
    助之意思，對於正犯資以助力，而未參與實施犯罪之行為者
    而言。經查，被告將上開帳戶資料提供予「郭奕宏」，使「
    郭奕宏」所屬詐欺集團成員用以實施詐欺取財之財產犯罪及
    掩飾隱匿犯罪所得去向，是對他人遂行詐欺取財及洗錢犯行
    施以助力，且卷內證據尚不足證明被告有為詐欺取財及洗錢
    犯行之構成要件行為，或與詐欺集團有犯意聯絡，揆諸前揭
    說明，自應論以幫助犯。另依卷內事證並無跡象顯示有未成
    年人參與其中，亦無法證明被告對正犯部分係三人以上共同
    犯罪一情已有所預見，是核被告所為，係犯刑法第30條第1
    項前段、第339條第1項之幫助詐欺取財罪，以及刑法第30條
    第1項前段、洗錢防制法第14條第1項、第2條第2款之幫助洗
    錢罪。被告以一提供金融帳戶資料之行為，幫助詐欺集團成
    員詐騙乙○○等16人並將詐欺贓款轉匯一空而隱匿犯罪所得去
    向，係以一行為觸犯16個幫助詐欺取財罪及16個幫助洗錢罪
    ，應依刑法第55條想像競合犯之規定，從一重之幫助犯一般
    洗錢罪處斷。又檢察官於本院第二審審理期間移送併辦部分
    （即附表編號4至16所示犯罪事實，各次移送併辦範圍詳如
    附表備註欄所載），核與原聲請簡易判決處刑並經本院論罪
    科刑部分（即附表編號1至3所示犯罪事實），具有想像競合
    犯之裁判上一罪關係，為原聲請簡易判決處刑效力所及，本
    院自應併予審理。
　㈡刑罰減輕事由
　　被告係幫助犯，犯罪情節較正犯輕微，爰依刑法第30條第2
    項規定，按正犯之刑減輕之。又被告於偵查中及本院審理時
    均自白洗錢犯行，應依洗錢防制法第16條第2 項規定，減輕
    其刑，並依刑法第70條規定遞減之。
　㈢撤銷原判決之理由
　　原審審理結果，認被告犯幫助洗錢罪之罪證明確，予以論罪
    科刑並宣告沒收犯罪所得，固非無見。惟查：
　1.檢察官於本院第二審審理期間另移送併辦如附表編號4至16
    所示犯罪事實，為原聲請簡易判決處刑之效力所及，有如前
    述，故本案審理之犯罪事實已有擴張，此為原審所不及審酌
    ，檢察官上訴意旨執此指摘原判決不當，為有理由。
  2.被告因提供金融帳戶取得之5千元報酬，固屬其犯罪所得，
    惟被告於本院第二審審理期間業與附表編號7、12、14等3名
    告訴人以分期付款賠償方式達成調解，並就附表編號14告訴
    人丙○○部分已實際履行賠償6千元等情，有本院調解筆錄及
    被告提出之匯款單據在卷可參，可知被告實際賠償數額已超
    過其犯罪所得，若再予以宣告沒收，恐有過苛之虞（詳下述
    四、沒收欄之說明），原審未及審酌此一情形，仍宣告沒收
    被告之犯罪所得5千元，亦有未恰。
  3.綜上，原判決既有上開不當，應由本院將原判決撤銷改判。
　㈣爰審酌被告已預見提供自己金融帳戶予他人作為人頭帳戶，
    極可能遭他人作為實施詐欺取財或掩飾不法所得去向之犯罪
    工具，卻為賺取報酬，任意提供帳戶而幫助「郭奕宏」所屬
    詐欺集團得以使用其帳戶順利實施詐欺取財犯行，並掩飾不
    法所得去向，不僅助長財產犯罪之猖獗，影響社會正常經濟
    交易安全，更致乙○○等16人遭詐騙而受有如附表各編號所示
    之財產損害，並增加司法單位追緝之困難，所為實不足取。
    惟念被告始終坦承犯行，復於本院第二審審理期間與附表編
    號7、12、14之告訴人均以分期賠償方式達成調解，有如前
    述，堪認被告尚有彌補其犯罪損害之意，犯後態度非差。兼
    衡被告之犯罪動機、目的、提供1個金融帳戶予詐欺集團成
    員使用之犯罪情節與手段、因本案犯行所得之利益、造成乙○○等16人遭詐騙如附表各編號所示金額之犯罪損害程度、被
    告就本案16名被害人中僅與其中3名被害人達成調解及賠償
    之情形，暨被告於本院審理中所陳之智識程度、經濟及家庭
    生活狀況，如臺灣高等法院被告前案紀錄表所示之素行等一
    切情狀，量處如主文第2項所示之刑，並就罰金刑部分諭知
    易服勞役之折算標準。又被告係幫助犯洗錢防制法第14條第
    1項之洗錢罪，其最重本刑為7年以下有期徒刑，已不符刑法
    第41條第1項所定得易科罰金之要件，是本案之宣告刑雖為6
    月以下有期徒刑，仍不得為易科罰金之諭知，併予指明。
四、沒收部分
　㈠被告因提供金融帳戶而取得報酬5千元，據其自承在卷，核屬
    被告之犯罪所得，本應依刑法第38條之1第1項規定宣告沒收
    。惟被告於本院第二審審理期間，就其與附表編號14告訴人
    丙○○達成調解部分，已實際履行賠償6千元，有如前述，本
    院審酌該賠償數額已逾其犯罪所得，被告未再保有任何犯罪
    利益，認如再予宣告沒收，尚有過苛之虞，爰依刑法第38條
    之2第2項規定，就被告上開犯罪所得不予宣告沒收或追徵。
　㈡按洗錢防制法第18條第1項前段固規定：「犯第14條之罪，其
    所移轉、變更、掩飾、隱匿、收受、取得、持有、使用之財
    物或財產上利益，沒收之」，但條文並無「不問屬於犯罪行
    為人與否」之絕對義務沒收要件，當以屬於犯罪行為人者為
    限（即實際管領者），始應沒收。查乙○○等16人匯入被告上
    開臺銀帳戶之款項，業經不詳詐欺集團成員轉匯一空，均非
    屬被告所有，亦非在被告實際掌控中，其就遭掩飾、隱匿之
    財物不具所有權及事實上處分權，揆諸上開說明，此等款項
    即無從依洗錢防制法第18條第1項之規定對被告宣告沒收。
　㈢被告交付予詐欺集團成員之提款卡，雖係供犯罪所用之物，
    但未經扣案，且該等物品本身價值低微，單獨存在亦不具刑
    法上之非難性，欠缺刑法上重要性，是本院認該等物品並無
    沒收或追徵之必要，故不予宣告沒收或追徵。
五、退併辦部分
　　檢察官以第三次移送併辦意旨書移送被害人癸○○被害部分，
    認同屬被告犯幫助詐欺取財及洗錢犯行之被害人，而與原聲
    請簡易判決處刑事實有想像競合犯之裁判上一罪關係。惟查
    ，癸○○固有如移送併辦意旨書所載於110年4月21日13時47分
    匯款5千元至被告上開臺銀帳戶，然癸○○就其匯款原因，業
    於警詢時證稱：LINE暱稱「時間不會說謊」之人說要借我15
    000元在「佰祿金融」投資平台上投資，之後我的銀行帳戶
    就出現一筆5千元，因為我知道這筆錢不是我的，所以我就
    把錢還給「時間不會說謊」並匯到他指定的帳戶（按即被告
    之臺銀帳戶），我沒有損失，因為這5千元是「時間不會說
    謊」借我的，我沒有要提出告訴等語明確（見高雄市政府警
    察局鳳山分局高市警鳳分偵字第11072186000號卷第55至57
    頁），可知癸○○所匯款項本非自己所有，依其認知係為返還
    向暱稱「時間不會說謊」之人之借款，始匯還至指定之被告
    臺銀帳戶，則癸○○既未受對方要求交付任何財物（反而是癸○○主動說要匯還借款），復未受有任何財產損害，自不足以
    認定詐欺集團成員有對癸○○詐欺取財，則是否有詐欺集團正
    犯對癸○○實施詐欺取財並為洗錢行為，顯然有疑而屬不能證
    明，而幫助犯之處罰從屬於正犯，既無法認定確有正犯行為
    存在，即無從認被告成立幫助犯，是檢察官第三次移送併辦
    意旨書所載有關被害人癸○○部分之犯罪事實既屬不能證明，
    自與前揭檢察官聲請簡易判決處刑並經本院論罪科刑部分不
    生想像競合犯之裁判上一罪關係，本院無從併予審究，應退
    由檢察官另為適法之處理。
據上論斷，應依刑事訴訟法455條之1第1項、第3項、第369條第1
 項前段、第364條、第299條第1項前段，洗錢防制法第14條第1
項、第2條第2項，刑法第11條前段、第30條第1項前段、第2項、
第339條第1項、第55條、第42條第3項前段，刑法施行法第1條之
1第1項，判決如主文。
本案經檢察官寅○○聲請簡易判決處刑，檢察官林志祐提起上訴及
移送併辦，檢察官何蕙君、蕭琬頤、李怡增移送併辦，檢察官陳
俊宏到庭執行職務。
中　　華　　民　　國　　111 　年　　10　　月　　19　　日
　　　　　　　　　刑事第七庭    審判長法  官  林裕凱
                                      法  官  葉芮羽
                                      法  官  陳力揚
以上正本證明與原本無異。
不得上訴。
中　　華　　民　　國　　111 　年　　10　　月　　19　　日
　　　　　　　　　　　　　　　　　　　書記官  吳采蓉
附錄本判決論罪科刑法條：
《刑法第30條》
幫助他人實行犯罪行為者，為幫助犯。雖他人不知幫助之情者，
亦同。幫助犯之處罰，得按正犯之刑減輕之。
《刑法第339 條第1項》
意圖為自己或第三人不法之所有，以詐術使人將本人或第三人之
物交付者，處5年以下有期徒刑、拘役或科或併科50萬元以下罰
金。
《洗錢防制法第14條》
有第二條各款所列洗錢行為者，處7年以下有期徒刑，併科新臺
幣500萬元以下罰金。前項之未遂犯罰之。
附表：
編號 被害人 詐騙方式 匯款時間 匯款金額 備註 1 乙○○ (提告) 詐欺集團成員於110年3月30日，透過通訊軟體LINE化名「林子恆」向乙○○佯稱投資獲利可期云云，致乙○○陷於錯誤，依指示匯款。 110年4月16日 10時18分 24萬元 原聲請簡易判決處刑部分 2 丁○○ (提告) 詐欺集團成員於110年4月3日18時6分許，透過通訊軟體臉書暱稱「林梓芸」、LINE暱稱「余倩兒」向丁○○佯稱有投資網站獲利可期云云，致丁○○陷於錯誤依指示匯款。 110年4月19日 15時8分 150萬元  3 甲○○ (提告) 詐欺集團成員於110年4月4日（聲請簡易判決處刑書誤載為16日）8時16分許，透過通訊軟體LINE向甲○○佯稱有有投資管道獲利云云，致甲○○陷於錯誤依指示匯款。 110年4月21日 15時48分 99999元  4 壬○○ (提告) 詐欺集團成員於110年2月中旬，以社群網站臉書、LINE名稱「黃文東」結識壬○○，並佯稱可匯款投資以獲利云云，致壬○○陷於錯誤而依指示匯款。 110年4月16日 10時17分 45萬元 第一次移送併辦部分 5 丑○○ (提告) 詐欺集團成員於110年3月初，以社群網站臉書、LINE名稱「林亦然」結識丑○○，佯稱香港大樂透可下注中獎，需付保證金、香港稅金云云，致丑○○陷於錯誤而依指示匯款。 110年4月21日 10時6分 8萬元 第一次、第五次移送併辦部分 6 己○○ (提告) 詐欺集團成員於109年8月18日，以社群網站臉書、LINE名稱「夢雅呀」結識己○○，並佯稱可透過「曼蒂斯國際海外代購公司」投資獲利云云，致己○○陷於錯誤而依指示匯款。 110年4月21日 11時20分 20萬元 第一次、第五次移送併辦部分 7 戊○○ (提告) 詐欺集團成員於110年3月24日某時許，在派愛族交友網站與戊○○認識後加LINE暱稱「張宇超」聯繫，向戊○○誆稱投資隨手金服可獲利云云，致戊○○陷於錯誤而依指示匯款。 110年4月21日 13時25分 12萬元 第二次移送併辦部分 8 午○○ (提告) 詐欺集團成員於110年4月2日23時許，在交友軟體以暱稱「李建君」與午○○認識後加LINE聯繫，向午○○誆稱投資威尼斯娛樂城可獲利云云，致午○○陷於錯誤而依指示匯款。 110年4月20日 12時46分 5萬元 第二次移送併辦部分 9 辛○○ (提告) 詐欺集團成員於110年3月間某日以暱稱「林國強」聯繫辛○○，佯稱下載虛擬貨幣投資軟體，可投資獲利云云，致辛○○陷於錯誤而依指示匯款。 110年4月20日 14時26分 75600元 第三次移送併辦部分 10 巳○○ (提告) 詐欺集團成員於110年3月4日以暱稱「陳明偉」與巳○○聯繫，佯稱其因經商遭合夥人捲款潛逃，需資金云云，致巳○○陷於錯誤而依指示匯款。 110年4月21日 18時38分 3萬元 第三次移送併辦部分 11 庚○○ (提告) 詐欺集團成員於110年3月間某日，以暱稱「張建」聯繫庚○○，佯稱加入博奕網站可獲利賺錢云云，致庚○○陷於錯誤而依指示匯款。 110年4月21日 13時50分 25000元 第三次移送併辦部分 12 申○○ (提告) 詐欺集團成員於110年4月2日，以LINE暱稱「持之以恆」聯繫申○○，佯稱有賺錢機會，匯錢給他讓他中獎後再匯回云云，致申○○陷於錯誤而依指示匯款。 110年4月20日 12時12分 73萬元 第三次移送併辦部分 13 子○○ (未提告) 詐欺集團成員於110年4月21日，以暱稱「馬克」聯繫子○○，佯稱加入遊戲客服，可獲利兌現云云，致子○○陷於錯誤而依指示匯款。 110年4月21日 22時45分 15000元 第三次移送併辦部分 14 丙○○ (提告) 詐欺集團成員於110年4月6日，以網路交友軟體自稱「林思睿」聯絡丙○○，並以通訊軟體LINE作為聯絡，佯稱可下注投資「隨手金服」博奕網站云云，致丙○○陷於錯誤而依指示匯款。 110年4月21日 17時47分 5萬元 第四次移送併辦部分    110年4月21日 19時17分 5萬元  15 辰○○ (提告) 詐騙集團成員於110年3月底，以社群軟體Instagram暱稱「chenzicong89(陳子聰)」聯絡辰○○，佯稱為香港房地產仲介，投資香港房地產，可仲介轉售房屋獲利云云，致告訴人辰○○陷於錯誤而依指示匯款。 110年4月19日 16時52分 20085元 第五次移送併辦部分 16 卯○○ (提告) 詐騙集團成員於109年9月間，以手機交友軟體「探探」、通訊軟體LINE，以暱稱「醉夢先霖」聯卯○○，佯稱有中國香港大樂透網站開獎號碼，在網站購買該號碼會中獎，需核對資料，匯款15萬元港幣作為手續費云云，致告訴人卯○○陷於錯誤而依指示匯款。 110年4月20日 14時18分 7萬元 第五次移送併辦部分